臺灣高等法院高雄分院民事判決　　　　95年度上更(一)字第24號
上　訴　人　保證責任澎湖縣第一信用合作社
法定代理人　甲○○
訴訟代理人　程學文律師
被上訴人　　丙○○
訴訟代理人　乙○○
上列當事人間請求清償債務事件，上訴人對於民國94年4 月28日
臺灣澎湖地方法院93年度訴字第23號第一審判決提起上訴，經最
高法院第一次發回更審，本院於96年3 月20日言詞辯論終結，判
決如下：
    主  文
原判決關於駁回上訴人後開第二項之訴部分，及該部分假執行之
聲請，並訴訟費用之裁判廢棄。
被上訴人應與原審已判決確定之共同被告李璻瓔連帶給付上訴人
新台幣290 萬元，及自民國九十三年二月十七日起至清償日止，
按年息百分之四點五計算之利息，並自九十三年四月三十日起至
清償日止，其逾期在六個月內者，按上開利率百分之十，其逾期
在六個月以上者，按上開利率百分之二十計算之違約金。
第一審（除確定部分外）、第二審及發回前第三審訴訟費用，由
被上訴人負擔。
    事實及理由
一、被上訴人未於言詞辯論期日到場，核無民事訴訟法第386 條
    各款所列情形，爰依上訴人之聲請，由其一造辯論而為判決
    ，合先敘明。
二、上訴人主張：第一審共同被告李璻瓔於民國（下同）92年3
    月17日邀同被上訴人及乙○○、呂清安為連帶保證人，向伊
    借款新台幣（以下同）290 萬元，約定於93年4 月17日清償
    ，利息按年息4.5 ﹪計算，每月繳息一次，如未按月付息，
    視為全部到期，應加付按上開利率10﹪（逾期6 個月以內者
    ）或20﹪（逾期超過6 個月以上部分）計算之違約金。詎李
    璻瓔自93年2 月16日後即未支付利息，系爭借款已視為全部
    到期等情，爰依消費借貸及連帶保證之法律關係，求為命被
    上訴人及李璻瓔連帶給付290 萬元及自93年2 月17日起至清
    償日止按年息4.5 ﹪計算之利息，並自93年4 月30日起至清
    償日止，其逾期在6 個月以內者，按上開利率10﹪，超過6
    個月部分，按上開利率20﹪計算之違約金之判決（按上訴人
    請求李璻瓔給付部分，第一審為上訴人勝訴之判決，李璻瓔
    未提起第二審上訴，該部分業已確定）。原審為上訴人敗訴
    之判決。其上訴聲明：(一)原判決不利於上訴人部分廢棄。(二)
    上開廢棄部分，被上訴人應與李璻瓔連帶給付上訴人新台幣
    290 萬元，及自93年2 月17日起至清償日止，按年息4.5 ﹪
    計算之利息，並自93年4 月30日起至清償日止，其逾期在6
    個月內者，按上開利率10﹪，其逾期在6 個月以上者，按上
    開利率20﹪計算之違約金。(三)第一、二審及發回前第三審訴
    訟費用，由被上訴人負擔。
三、被上訴人則以：伊並未擔任系爭借款之連帶保證人，係李璻
    瓔未經伊許可擅自盜蓋伊印章於系爭借款之借據上，不能拘
    束伊而命伊負連帶保證人之責任等語，資為抗辯。其答辯聲
    明：上訴駁回。
四、兩造不爭執之事項：
  (一)李璻瓔於92年3 月7 日向上訴人借款290 萬元，約定於93年
    4 月17日清償，利息以週年利率4.5 ﹪計算，每月繳息一次
    ，若未按月付息，全部借款視為到期，又李璻瓔若遲延履行
    ，除按上開利率計息外，逾期在6 個月以內者，加計按上開
    利率10﹪，超過6 個月部分，加計按上開利率20% 之違約金
    ，而李璻瓔自93年2 月16日起，即未正常繳息。經核算結果
    ，尚有290 萬元之本金及自93 年2月17日起算之遲延利息、
    93年4 月30日起算之違約金未清償。
  (二)李璻瓔曾於75年向上訴人借貸80萬元，並以被上訴人所有之
    房地設定抵押，當時被上訴人知情。但嗣後李璻瓔向上訴人
    爭取提高借款額度，於82年10月8 日向上訴人借貸470 萬元
    ，嗣後逐年換單，並於84年5 月31日將之拆成兩筆借款，金
    額各為290 萬元、180 萬元，系爭借款即上述290 萬元之借
    款，逐年換單至今。
  (三)系爭借據連帶保證人欄之「丙○○」印章為真正，「丙○○
    」簽名則為李璻瓔所簽。被上訴人並未親自辦理對保手續。
  (四)上訴人曾多次以被上訴人為債務人聲請核發支付命令，分別
    經以被上訴人或李璻瓔之印章，在送達證書上「本人」或「
    同居人」欄上蓋章收受。業經原審及本院分別函調原法院83
    年度促字第202 、203 號，86年度促字第206 、207 號，87
    年度促字第678 、679 號，89年度促字第1287、1288號，91
    年度促字第1780、1781號，93年促字第727 號等支付命令卷
    核明。
五、兩造所爭執之事項為：(一)系爭借據上連帶保證人「丙○○」
    之印章是否遭李璻瓔盜蓋？(二)被上訴人是否應依表見代理之
    規定負授權人責任？經查：
（一）系爭借據上連帶保證人「丙○○」之印章是否係遭李璻瓔
      盜蓋？
  １、按當事人主張有利於己之事實者，就其事實有舉證之責任
      ，民事訴訟法第277 條本文定有明文。又私人之印章，由
      自己使用為常態，被人盜用為變態，主張變態事實之當事
      人，自應就此印章被盜用之事實負舉證之責任（最高法院
      94年台上字第970 號判決意旨參照）。查，系爭借據上連
      帶保證人欄之「丙○○」之印章為真正乙節，為被上訴人
      所不爭，依上說明，被上訴人自應就其抗辯印章係遭李璻
      瓔盜蓋之事實，負舉證責任。被上訴人雖舉證人呂清安及
      乙○○之證言資為其印章遭李璻瓔盜蓋之證據。惟查，證
      人即李璻瓔之妹乙○○之夫呂清安在原法院另案93年度訴
      字第22號案（此案為前開另筆180 萬元借款）係證稱：伊
      於82年間有擔任該筆470 萬元借款之連帶保證人，去對保
      時，丙○○的印章已經蓋好，當時不知道丙○○是否同意
      擔任連帶保證人的事，但後來要繳利息時，李璻瓔一直來
      哭訴，說沒有錢繳，也不敢讓丙○○知道，伊才知道丙○
      ○不知情，伊還借100 萬元給李璻瓔處理此事，李璻瓔至
      今尚未還錢等語（見原審卷(一)第114 、115 頁該案筆錄影
      本）。又證人即李璻瓔之妹乙○○則證稱：該「丙○○」
      印章於82年10月8 日申請印鑑證明之手續，係伊大哥叫伊
      去辦理的，用途伊不清楚，申請書及委任書丙○○的簽名
      是伊代為簽的等語（見原審卷(一)第116 、117 頁筆錄影本
      ），然此均不足以證明李璻瓔確有盜用被上訴人印章之事
      實。又被上訴人雖辯稱：李璻瓔曾以盜用被上訴人之印章
      蓋用於系爭本票及連帶保證書為由，具狀向澎湖地檢署自
      首偽造文書，足見李璻瓔確有盜蓋被上訴人印章之犯行云
      云。然查，上開刑事案件經檢察官偵查後，係認李璻瓔之
      自首動機可疑，且經調查結果，亦無其他補強證據足以佐
      證李璻瓔之自白為可達確信之程度，而以李璻瓔罪嫌不足
      為由為不起訴處分等情，有澎湖地檢署93年度偵字第578
      號不起訴處分書影本1 件可稽（見原審卷(二)第52~54 頁）
      ，亦不足以此而認有何積極證據可資認定李璻瓔確有盜蓋
      被上訴人印章之行為。
  ２、至上訴人雖自承被上訴人從未親自辦理對保手續，惟民法
      上所謂保證，為債權人與保證人間之契約，僅須債權人與
      保證人雙方互相表示意思一致，保證契約即已成立，至對
      保與否，並非保證契約之成立要件（最高法院46年台上字
      第163 號判例意旨參照）。是縱使上訴人從未與被上訴人
      辦理系爭借款之對保手續，亦難據此即認被上訴人之印章
      係遭李璻瓔所盜用。
  ３、次按送達證書，應於作就後交受領人簽名、蓋章或按指印
      ；如拒絕或不能簽名、蓋章或按指印者；送達人應記明事
      由，民事訴訟法第141 條第2 項定有明文。是送達人按照
      定式作成之送達證書為公證書，非有確切反證，應受送達
      人不得否認其曾受送達（最高法院22年上字第918 號判例
      意旨參照）。查系爭借款290 萬元係於84年5 月31日自原
      470 萬元借款拆成兩筆借款之其中一筆，其後逐年換單至
      今，為兩造所不爭。而因87年5 月15日換單所立之借據未
      受清償，經上訴人聲請臺灣澎湖地方法院（以下稱澎湖地
      院）核發87年度促字第679 號支付命令命被上訴人及李璻
      瓔、呂清安、李毓璋等人連帶給付上訴人290 萬元及其利
      息、違約金，該支付命令於87年8 月21日送達於被上訴人
      住所除被上訴人之二件支付命令均係蓋用其本人印章領取
      外，應送達被上訴人之妻李璻瓔之支付命令，亦係以被上
      訴人印章領取並由送達人加註「夫代」等字，，有函調之
      澎湖地院上開支付命令卷附送達證書可稽（見原審卷(一)第
      84頁、卷(二)第29頁）。另上訴人亦曾先後聲請澎湖地院分
      別以86年度促字第206 號、89年度促字第1287號、91年度
      促字第1780號、93年度促字第727 號核發之支付命令（按
      所憑借據之換單立據日期依序為85年10月30日、88年10月
      19日、91年1 月3 日、92年3 月17日），亦分經以被上訴
      人之妻李璻瓔名義簽名或印章收受送達，此經本院函調各
      該支付命令卷核明。則依上開規定，可認被上訴人確已收
      受上開支付命令。是被上訴人並無確切反證，自難謂被上
      訴人不知上開支付命令所表彰之系爭借款換單前之債務，
      則被上訴人抗辯稱其並不知有系爭借款債務云云，自無足
      採。
  ４、綜上所述，被上訴人既未能就其印章係遭李璻瓔盜蓋之事
      實舉證以實其說，則其主張系爭借據上連帶保證人「丙○
      ○」之印章係遭李璻瓔盜蓋云云，即難採信。
（二）被上訴人是否應依表見代理之規定負授權人之責？
  １、按由自己之行為表示以代理權授與他人，或知他人表示為
      其代理人而不為反對之表示者，對於第三人應負授權人之
      責任，民法第169 條定有明文。又表見代理，係為保護善
      意第三人而設，本人如有使第三人信以為其有以代理權授
      與他人之行為，而與該他人交易，即應使本人負授權人之
      責任（最高法院44年台上字第1424號、70年台上字第3515
      號判例意旨參照）。
  ２、被上訴人既已收受上開支付命令，則其理應知悉李璻瓔向
      上訴人借款290 萬元，並由其擔任該借款之連帶保證人之
      情事，而系爭借款係由該筆借款逐年換單而來等情，已如
      上述，被上訴人於87年間收受上開支付命令，知悉其擔任
      李璻瓔借款之連帶保證人即知悉系爭借款保證債務之存在
      後，迄未為反對之表示，是被上訴人既有使上訴人信以為
      其有以代理權授與李璻瓔之行為，而使上訴人與李璻瓔交
      易，則為保護善意第三人（即上訴人）起見，上訴人主張
      被上訴人應依民法第169 條關於表見代理之規定負授權人
      之責任，洵有理由。
六、綜據上述，上訴人主張被上訴人為系爭290 萬元借款之連帶
    保證人，應就系爭借款負離帶清償責任等情為真實，從而，
    上訴人本於借貸及連帶保證之法律關係，請求被上訴人應與
    原審共同被告李璻瓔連帶給付上訴人290 萬元，及自93年2
    月17日起至清償日止，按年息4.5 ％計算之利息，並自93年
    4 月30日起至清償日止，其逾期在6 個月以內者，按上開利
    率10％，逾期超過6 個月部分，按上開利率20％計算之違約
    金，為有理由，應予准許。原審就此部分為駁回上訴人請求
    之判決，尚有未洽。上訴意旨就此部分指摘原判決不當，求
    予廢棄改判，為有理由。爰由本院將原判決此部分予以廢棄
    改判。又兩造其餘攻擊防禦方法，於本判決之基礎不生影響
    ，不予一論述，附此敘明。
七、據上論結，本件上訴為有理由，依民事訴訟法第463 條、第
    385 條第1 項前段、第450 條、第78條，判決如主文。
中　　華　　民　　國　　96　　年　　4 　　月　　3 　　日
                            民事第一庭
                                審判長法官  黃金石
                                法      官  林紀元
                                法      官  林健彥
 以上正本證明與原本無異。
 如對本判決上訴，須於判決送達後20日內向本院提出上訴狀，
 其未表明上訴理由者，應於上訴後20日內向本院提出上訴理由
 書（均須按他造當事人之人數附繕本）。上訴時應提出委任律
 師或具有律師資格之人之委任狀，並依附註條文規定辦理。
中　　華　　民　　國　　96　　年　　4 　　月　　3　　日
                                書  記  官  張宗芳
附註：
民事訴訟法第466 條之1 ：
對於第二審判決上訴，上訴人應委任律師為訴訟代理人，但上訴
人或其法定代理人具有律師資格者，不在此限。
上訴人之配偶、三親等內之血親、二親等內之姻親，或上訴人為
法人、中央或地方機關時，其所屬專任人員具有律師資格並經法
院認適當者，亦得為第三審訴訟代理人。
第1 項但書及第2 項情形，應於提起上訴或委任時釋明之。
